臺灣高等法院刑事判決　　　　　　　　　　　　　九十二年度上訴字第三八六０號
　　上　訴　人　臺灣新竹地方法院檢察署檢察官
　　被　　　告　丁○○
　　指定辯護人　本院公設辯護人甲○○
右上訴人因被告殺人未遂等案件，不服臺灣新竹地方法院九十二年度訴字第一五七號
，中華民國九十二年九月八日第一審判決（起訴案號：臺灣新竹地方法院檢察署九十
一年度偵字第五五三六號），提起上訴，本院判決如左：
    主  文
原判決關於傷害部分撤銷。
丁○○傷害人之身體，處有期徒刑陸月，如易科罰金，以佰元折算壹日。
其他上訴駁回。
    事  實
一、丁○○於民國（下同）九十一年九月一日十七時三十分許，在新竹市○○路○段
    六七六號廣龍餐廳前之停車場，正擺設夜市攤位時，因與其同居女友林秀珍發生
    爭執進而拉扯，同在該址擺設攤位之陳嘉慧甚感不滿，乃上前質問丁○○，丁○○反持角鐵作勢欲毆打陳嘉慧，陳嘉慧之夫乙○○見狀立即上前阻止並向丁○○
    道歉，惟丁○○認為乙○○屬於晚輩，加以其原本便認識乙○○之岳父陳舜輝（
    綽號「嗎啡」），丁○○便要乙○○找其岳父出面再談，而不願接受乙○○之道
    歉，此時同在場擺設攤位之謝佳興雖曾上前協調，但仍沒有結果，乙○○、謝佳
    興遂各自返回經營之攤位，詎丁○○因認乙○○出言不遜，似有意對其不利，又
    感於左腿曾經受傷，行動終究不若常人自如，便電邀外甥黃黃泰前來，欲一起毆
    打乙○○，通話完畢後，丁○○更想外出直接找人來毆打乙○○，即駕駛其姐詹
    雲娥所有車牌號碼七Ｕ－二三０九號自小貨車欲離開上址停車場，此際丁○○見
    其車前方約十公尺處站立乙○○，其明知當時車速雖僅二十至三十公里，但車道
    狹窄，若繼續往前直行，倘乙○○未及時躲開，極有可能撞擊乙○○，造成身體
    之傷害，竟基於傷害人之身體犯意，在未鳴喇叭示警之情況下，駕駛該車以時速
    二十至三十公里向前直行，前方之乙○○因聽到巨大引擎聲響，即向旁邊閃躲，
    但右後背仍遭該自小貨車車體碰撞彈到小貨車左邊（未成傷），乙○○並隨之向
    左邊跑去，詎丁○○復倒車並左轉，猶駕駛上開自小貨車以時速二十至三十公里
    衝向原本背對該自小貨車之乙○○，乙○○聽聞引擎聲響並回頭看時，即遭上開
    自小貨車撞及腹部倒地，因而受到腹部頓傷，而乙○○倒地後並從地上拾起一支
    木柄丟向上開自小貨車，丁○○未下車查看，旋駕駛上開自小貨車往西濱公路逃
    逸。
二、案經乙○○訴由新竹市警察局第三分局報請臺灣新竹地方法院檢察署檢察官偵查
    起訴。
    理  由
一、訊據被告丁○○矢口否認有右揭傷害犯行，辯稱：伊當時與乙○○發生衝突後，
    駕駛自小貨車要離開時，看到乙○○及謝佳興拿鐵器在車兩旁追打，伊不知道是
    否有撞到乙○○云云﹔惟查右揭被告駕駛該自小貨車先後衝撞告訴人乙○○右後
    背部及腹部，致使告訴人乙○○受到腹部頓傷等情，業據告訴人乙○○於警訊、
    偵查時及原審法院審理中指述綦詳在卷，並據當時在場之證人即告訴人乙○○之
    妻陳嘉慧及同在該夜市擺攤位之謝佳興分別於警訊、偵查中及原審法院審理中證
    述明確在卷（見偵查卷第八頁至第九頁、第三三頁、第四七頁至第四八頁及原審
    卷第十七頁），且有國軍新竹醫院附設民眾診療服務處出具之診斷證明書乙份在
    卷可稽（見偵查卷第十頁），而查告訴人乙○○於九十一年九月一日晚間七時即
    至國軍新竹醫院急診就醫，並主訴被車撞、腹痛，經該院醫師診斷結果，告訴人
    乙○○意識清楚、腹部有壓痛、但無腹膜炎跡象，經急診室初步超音波檢查，未
    顯示內出血情況，遂予以急診留觀，一度告訴人乙○○因症狀改善要求離院，後
    因腹痛發作，有嘔吐情形而回院，經電腦斷層檢查，亦無不正常情形，遂繼續留
    院觀察，至翌日上午六時許，症狀改善始離院，該院並出具「腹部頓傷」之診斷
    證明書，此有國軍新竹醫院九十一年（九一）濟夏字第一二一一號函暨病歷影本
    一份在卷可按，且參酌被告於原審法院調查時供承該道路狹小，當時乙○○站在
    距離伊車不到十公尺的地方，伊將車子往前開，伊怎麼知道乙○○有無拿槍或什
    麼，而伊認為乙○○會閃，他不閃伊也沒辦法云云（見原審卷第三二頁、第三五
    頁、第三八頁、第五四頁至第五六頁），被告明知該道路狹窄，告訴人乙○○站
    立其車前約十公尺之處，被告於駕駛該自小貨車往前行時，理應鳴喇吧以促使告
    訴人乙○○注意，並小心謹慎駕駛，詎被告竟不顧告訴人乙○○站立其車前約十
    公尺處，逕以時速二十至三十公里向前直行，致該自小貨車碰撞告訴人乙○○之
    右後背，而查若非被告有意以該自小貨車衝撞告訴人乙○○，何以於撞到告訴人
    乙○○右後背部後，未即行駕車離去，猶復倒車並左轉朝告訴人乙○○衝撞，致
    使告訴人乙○○不及閃避，而遭撞及腹部，受有腹部頓傷，其有傷害告訴人乙○○之故意甚明，被告事後翻異前詞否認有駕車撞傷告訴人乙○○云云，要屬推諉
    卸責之詞，殊無足採﹔至被告雖以因當時乙○○及謝佳興分持鐵器在伊車子兩旁
    追打，伊所為是正當防衛等語為辯，而證人即同在現場擺攤位之劉德龍、陳柔文
    於偵查時及原審法院調查時亦證稱：當時看到有人拿鐵架追打被告等語，惟查刑
    法上所謂正當防衛，係指行為人對於現在不法之侵害，而出於防衛自己或他人權
    利之行為，始屬當之，訊據告訴人乙○○否認有持鐵器追打被告之情事，並供稱
    當時伊腹部遭到撞及後，曾檢拾地上之木柄丟向上開自小貨車，是否因此造成上
    開自小貨車帆布破損，則不清楚等語，證人謝佳興亦供稱並無持鐵器追打被告等
    語，而查若如被告所述當時其遭告訴人乙○○及證人謝佳興拿鐵器追打，何以被
    告於開車碰撞告訴人乙○○右後背後，未即行駕車離去，而猶倒車留於現場，且
    何以其自小貨車後方覆蓋之帆布之右前方處僅受有輕微破損，況查告訴人乙○○
    已因其妻陳嘉慧出面質問被告與其女友林秀珍間之糾葛，而向被告道歉，又豈有
    反持鐵器追打被告之理，至證人劉德龍於偵查及原審法院調查時雖證述稱看到二
    四頁及原審卷九十二年七月二十八日訊問筆錄），惟證人陳柔文於原審法院調查
    時則證稱被告跑到車上後，看到一位男子拿鐵架自後追逐云云（見原審卷九十二
    年七月二十八日訊問筆錄），而被告於原審法院調查時則供稱上車後先是看到乙○○在車前耀武揚威，伊駕車以時速二十至三十公里向前直行，乙○○往左閃開
    後，伊才看到乙○○、謝佳興分別位於自小貨車兩旁，各手持鐵架云云（見原審
    卷九十二年六月十日訊問筆錄），渠等三人就何人手持鐵架、持鐵架之時點、被
    告上車與否等情節，所述互不相同，證人劉德龍及陳柔文附和被告所辯，且核與
    事實不符，殊非可採，而被告所述當時乙○○及謝佳興分持鐵器追打伊云云，亦
    非可採，被告當時既未受何不法侵害，自無認屬正當防衛而阻卻其違法行為之可
    言。事證明確，被告犯行，洵堪認定。
二、核被告丁○○所為，係犯刑法第二百七十七條第一項之傷害罪。至公訴意旨雖以
    被告駕車衝撞告訴人乙○○，所為係犯刑法第二百七十一條第二項、第一項之殺
    人未遂罪，惟查殺人罪之成立，須於實施殺害時，即具有使其喪失生命之故意，
    若欠缺此種故意，僅在使其受傷害，而結果確致傷害，祇與使人受傷害之規定相
    當，要難遽以殺人未遂罪論處，至其受傷傷痕之多寡、下手輕重如何、是否為致
    命部位等，雖可藉為認定有無殺意之心證，然僅係供認定有無殺意之參考，不能
    據為殺人與傷害之絕對標準（參照最高法院四十八年臺上字第三三號、十八年上
    字第一三０九號、十九年上字第七一八號判例），查被告於右揭時地擺設攤位因
    與其同居女友林秀珍發生爭執拉扯，告訴人乙○○之妻陳嘉慧上前質問，為被告
    所不滿，告訴人乙○○並因而出面道歉，因而致生本件事件，僅依此被告與告訴
    人乙○○之糾葛，已難認被告即有欲置告訴人乙○○於死地之動機，且若被告有
    以該自小貨車撞死告訴人乙○○之犯意，何以當時僅以二十至三十公里車速往前
    行，且於衝撞告訴人乙○○腹部後即行開車離去，而未於告訴人乙○○倒地後續
    行衝撞，是被告顯無置告訴人乙○○於死之犯意，公訴人認被告所為涉犯殺人未
    遂罪，起訴法條尚有未洽，惟起訴之基本犯罪事實同一，自應予以變更。原審就
    被告上述犯行予以論罪科刑，固非無見，惟查被告駕駛自小貨車係於碰撞告訴人
    乙○○右後背後，復倒車並左轉衝撞告訴人乙○○腹部，使之受有腹部頓傷，且
    查案發地點時值擺設夜市○位○道路狹窄，攤位林立，實不容被告駕駛自小貨車
    於該地轉圓圈，此告訴人乙○○及證人謝佳興亦均供稱被告係倒車後並左轉衝撞
    告訴人乙○○等語在卷，原審逕依被告所述認被告係駕車在案發地點轉圓圈時撞
    傷告訴人乙○○，其認定核與事實不符，尚有未洽，是檢察官上訴意旨猶以被告
    駕車衝撞告訴人乙○○，所為係犯殺人未遂罪，固無理由，惟原判決關於被告傷
    害部分既有上揭可議之處，自應由本院予以撤銷改判，爰審酌被告之素行，犯罪
    之動機、目的、手段，告訴人乙○○受傷之程度，被告僅因細故即駕車傷人，且
    迄仍未與告訴人乙○○達成民事和解、賠償損害及犯罪後之態度等一切情狀，仍
    量處有期徒刑六月，並諭知易科罰金之折算標準。
四、公訴意旨另略以：被告丁○○與告訴人乙○○發生上開衝突後，於九十一年九月
    一日晚上，以0000000000號行動電話致電告訴人乙○○岳父陳舜輝之
    兄丙○○（電話號碼：0000000000號），被告於電話中表示：要「嗎
    啡」（即陳舜輝之綽號）要注意，並口稱「幹你娘」三字經侮辱丙○○（此侮辱
    部分未據告訴），同時以台語對丙○○表示，要丙○○立即「整株好好的」，致
    生危害於丙○○生命、身體之安全，因認被告涉犯刑法第三百零五條之恐嚇罪嫌
    云云。
五、按犯罪事實應依證據認定之，無證據不得認定犯罪事實；又不能證明被告犯罪者
    ，應諭知無罪之判決，刑事訴訟法第一百五十四條第二項及第三百零一條第一項
    分別定有明文。而所謂認定犯罪事實之證據，係指足以認定被告確有犯罪行為之
    積極證據而言，該項證據自須適合於被告犯罪事實之認定，始得採為斷罪資料，
    如未能發現相當證據，或證據不足以證明，自不能以推測或擬制之方法，以為裁
    判之基礎（參照最高法院二十九年上字第三一０五號、四十年臺上字第八六號及
    三十年上字第八一六號判例）。
六、查公訴人據以認定被告涉犯上開恐嚇罪嫌，無非以被害人丙○○指述，並有電話
    通聯紀錄在卷等為主要論據。訊據被告固供承有於右揭時地與被害人丙○○在電
    話中互罵三字經之事實，惟矢口否認有恐嚇犯行，辯稱：伊並無對丙○○說「整
    株好好的」，而台語俚語「整株好好的，沒錯」，是指對方說的沒錯，並非恐嚇
    之意等語。查被告供承有於九十一年九月一日晚上，以0000000000號
    行動電話致電告訴人乙○○岳父陳舜輝之兄丙○○之行動電話00000000
    00號之事實，有遠傳電信股份有限公司檢送之電話通聯紀錄在卷可參（見偵查
    卷第八五頁至第八七頁），惟因彼等間之通話內容，並無錄音存證，無從得知其
    確切內容，於電話中被告是否對丙○○提及要丙○○「整株好好的」之語，被告
    與丙○○二人互執一詞，然台語俚語「整株好好的」究竟有無恐嚇他人生命、身
    體安全之意思，經原審法院函詢新竹市政府委請該府教育局就教於鄉土語言專家
    ，認為言語會隨著語句使用之情況，包括說話者和聽者之間的相對關係、講這句
    話之前的談話內容等而改變，單從字面無法判斷有無恐嚇他人之意思，此有新竹
    市政府九十二年八月十四日府教輔字第０九二００六七八四七號函存卷可參（見
    原審卷第九七頁），而詢之被害人丙○○其與被告間電話交談內容為何，據丙○○供稱：被告要伊轉告乙○○的岳父「嗎啡」（即陳舜輝），叫他注意點，伊問
    他為何要注意點，被告就罵伊「幹你娘的雞巴」，伊聽了很不高興，也回罵他「
    幹你娘的雞巴」，他又回罵伊「叫我整株好好的」，之後又罵三字經，然後就把
    電話掛了云云（見原審卷第五一頁），被告則坦認電話中有罵「幹你娘的雞巴」
    及「你們家的人都很大尾，來比比看」等語（見原審卷第五二頁），依此被告與
    丙○○間之電話內容以觀，渠等間無非係在互罵，彼此不滿，有意互相較量而已
    ，尚無法明顯看出被告有恐嚇之意，且查本件被告與丙○○間並無何糾葛，被告
    僅係要丙○○轉告其弟陳舜輝注意點而已，其實無恐嚇丙○○之動機，惟因彼等
    間於電話中對說話口氣之不滿而互罵，此丙○○於原審法院審理時，經原審法院
    詢以台語「整株好好的」究何意思，其亦供稱「整株好好的」確實也有指對方說
    的沒錯之意思云云（見原審卷第五二頁），是依當時被告與丙○○間並無何糾葛
    ，被告因於電話中要丙○○轉告其弟陳舜輝注意點，或因而彼等不滿對方說話之
    語氣致互罵三字經，於電話中發洩彼等之不滿而已，實難認被告有以加害生命、
    身體之意恐嚇丙○○之犯意，此外，復查無其他積極證據足資證明被告有公訴人
    指訴之恐嚇犯行，被告所辯並無恐嚇丙○○犯意等語，應堪採信，被告此部份恐
    嚇犯行尚屬不能證明，原審因而為被告此部份無罪之諭知，經核並無不合，檢察
    官上訴意旨以被告於與丙○○電話中互罵時，有對丙○○提及「整株好好的」之
    語，猶認被告應負恐嚇罪責，尚難認有理由，應予駁回。
據上論斷，應依刑事訴訟法第三百六十八條、第三百六十九條第一項前段、第三百六
十四條、第二百九十九條第一項前段、第三百條，刑法第二百七十七條第一項、第四
十一條第一項前段，罰金罰鍰提高標準條例第一條前段、第二條，判決如主文。
本案經檢察官陳明光到庭執行職務。
中　　　華　　　民　　　國　　九十三　　年　　　二　　　月　　 十二 　　日
                              臺灣高等法院刑事第三庭
                                  審判長法  官  張　連　財
                                        法  官  林　明　俊
                                        法  官  張  傳  栗
右正本證明與原本無異。
檢察官就傷害部分如不服本判決，應於收受送達後十日內向本院提出上訴書狀，其未
敘述上訴之理由者並得於提起上訴後十日內向本院補提理由書（均須按他造當事人之
人數附繕本）。
其餘部份均不得上訴。
                                        書記官  秦　慧　榮
中　　　華　　　民　　　國　　九十三　　年　　　二　　　月　　 十二 　　日
附錄：本案論罪科刑法條全文
中華民國刑法第二百七十七條第一項
傷害人之身體或健康者，處三年以下有期徒刑、拘役或一千元以下罰金。
